臺灣臺北地方法院民事判決　　　　　　　　99年度訴字第51號
原　　　告　陳宏淨
法定代理人　陳清池
　　　　　　陳秀鳳
訴訟代理人　陳芳蘭
被　　　告　國泰世華商業銀行股份有限公司
法定代理人　汪國華
訴訟代理人　謝協昌律師
　　　　　　郭茂忠
上列當事人間確認抵押權不存在等事件，本院於中華民國100年1
月20日言詞辯論終結，判決如下：
    主      文
確認被告就坐落臺北市○○區○○段四小段124地號、面積108平
方公尺、權利範圍1/5，暨坐落上開124地號上建號為臺北市○○
區○○段四小段716建號、門牌號碼臺北市○○區○○路168巷14
號之鋼筋混凝土造5層房屋之第1層面積66.35平方公尺、權利範
圍全部，臺北市中山地政事務於民國93年12月17日所設定登記（
收件字號：93年中山字第418510號）之本金最高限額新臺幣伍佰
肆拾萬元之抵押權及其所擔保之債權均不存在。
被告應將前項抵押權設定登記塗銷。
原告其餘之訴駁回。
訴訟費用由被告負擔。
反訴原告之訴及其假執行之聲請均駁回。
反訴訴訟費用由反訴原告負擔。
    事實及理由
壹、程序方面
一按受監護宣告之人，無行為能力；無行為能力人之意思表示，
  無效；無行為能力人，由法定代理人代為意思表示，並代受意
  思表示，民法第15條、第75條、第76條定有明文。次按民法總
  則中華民國97年5月2日修正之條文施行前，已為禁治產宣告者
  ，於新法施行後，視為已為監護宣告；並於新法施行後，均適
  用新法之規定，民法總則施行法第4條第2項規定亦有明文。經
  查，原告陳宏淨業經本院於民國93年2月25日以92年度禁字第
  210號裁定宣告為禁治產人，依上開規定，於98年11月23日新
  法施行後，視為已為監護宣告並適用新法之規定。而被告父親
  陳清池、母親陳秀鳳為被告之監護人，有本院93年度監字第36
  號裁定及確定證明書、原告陳宏淨之戶籍謄本為證（見98年度
  審訴字第5168號卷第5至8頁），故本件應以陳清池、陳秀鳳為
  被告之法定代理人，合先敘明。
二按訴狀送達後，原告不得將原訴變更或追加他訴，但請求之基
  礎事實同一者，不在此限，民事訴訟法第255條第1項第2款定
  有明文。本件原告於民國98年8月11日起訴時聲明為：1.確認
  原告與被告如附表所示之不動產設定抵押權不存在；2.確認原
  告與被告間之債務不存在及所簽訂之連帶保證契約無效；3.塗
  銷抵押權設定(見98年審訴字第5168號卷第1頁)。嗣於同年10
  月19日變更聲明為：1.確認原告與被告如附表所示之不動產設
  定抵押權不存在；2.確認原告與被告間之債務不存在及所簽訂
  之連帶保證契約無效；3.確認借貸債務不存在；4.確認連帶保
  證債務不存在；5.確認本票債務不存在；6.確認抵押權不存在
  ；7.撤銷98年度司執字第73820號強制執行程序；8.塗銷抵押
  權設定登記(見98年審訴字第5168號卷第42頁)。98年12月9日
  言詞辯論期日將聲明更正為：1.確認兩造於93年12月17日就如
  附表所示之抵押權不存在；2.確認兩造間於93年12月1日所簽
  立之連帶保證法律關係不存在；3.撤銷98年度司執字第73820
  號強制執行程序；4.塗銷如附表所示不動產之抵押權設定登記
  (見98年審訴字第5168號卷第63頁)。又於99年4月9日具狀變更
  聲明為：1.確認兩造於93年12月17日就如附表所示之抵押權不
  存在；2.確認兩造間抵押權所擔保之債務新台幣(以下同)450
  萬元不存在；3.確認兩造間於93年12月1日所簽立之連帶保證
  法律關係不存在；4.確認兩造間於96年12月12日所簽立之保證
  法律關係不存在；5.撤銷98年度司執字第73820號強制執行程
  序；6.塗銷如附表所示不動產之抵押權設定登記(見本院卷第
  18頁)。核原告所為，係基於同一基礎事實更正其所為之聲明
  ，應予准許。
三按反訴之標的，如專屬他法院管轄，或與本訴之標的及其防禦
  方法不相牽連者，不得提起，民事訴訟法第260條第1項定有明
  文。查原告於98年8月11日提起本件訴訟，而被告於98年10月
  19日提起反訴，主張依民法侵權行為或不當得利之規定，請求
  原告應給付被告450萬元及自起訴狀繕本送達翌日起至清償日
  止按年利率5%計算之利息(見98年審訴字第5168號卷第46頁)
  。經核反訴原告所提起之反訴，係就兩造間之系爭抵押權及其
  擔保之債務是否存在而為爭執，與本訴之標的有牽連關係，揆
  諸前揭說明，被告即反訴原告提起反訴，應予准許。
貳、實體方面：
一本訴部分：
  (一)原告主張：被告稱原告於93年12月17日以其所有如附表所示
    之不動產擔保原告及訴外人陳鵬仁(原告之子)對被告債務之
    清償，設定540萬元之本金最高限額抵押權，存續期間自93
    年12月17日起至123年12月16日止，債務清償期依照各個債
    務契約所定清償日期，經登記在案；嗣陳鵬仁以原告為連帶
    保證人向被告借款450萬元，然原告於上開不動產設定抵押
    時已於93年2月25日經92年度禁字第210號裁定宣告為禁治產
    人，長年住在行政院衛生署台北醫院，被告到醫院為原告對
    保，然原告之法定代理人陳清池、陳秀鳳並不知上開抵押權
    設定登記乙事，且系爭不動產抵押權設定契約書亦無法定代
    理人簽名同意，是以原告於93年12月17日所簽發之抵押權設
    定契約書記載為債務人與義務人、同年月1日所簽發之貸款
    契約書上之連帶保證人關係、96年12月12日所簽發之貸款契
    約變更同意書上之保證人等行為均無效等語。並聲明：1.確
    認兩造於93年12月17日就如附表所示之抵押權不存在；2.確
    認兩造間抵押權所擔保之債務450萬元不存在；3.確認兩造
    間於93年12月1日所簽立之連帶保證法律關係不存在；4.確
    認兩造間於96年12月12日所簽立之保證法律關係不存在；5.
    撤銷98年度司執字第73820號強制執行程序；6.塗銷如附表
    所示不動產之抵押權設定登記。
  (二)被告則辯以：由原告所提出之戶籍謄本記事欄內記載「93年
    2月25日法院宣告禁治產由陳清池陳秀鳳監護96年4月27日申
    登」，顯見原告之法定代理人於93年2月25日即已知悉原告
    受禁治產宣告，卻遲至96年4月27日（即受禁治產宣告3年後
    ）始為禁治產登記，足證原告之法定代理人對於本件之請求
    顯有惡意。被告於辦理本件貸款案件時，悉依被告之作業規
    定辦理，於93年陳鵬仁提出貸款之請求時，表示其父親(原
    告)同意出面借款，並同意提出系爭不動產供作擔保，由於
    原告與陳鵬仁就系爭不動產之擔保借款成數並不高，且其座
    落於台北市○○路之精華地段，被告不疑有他，在完成貸款
    所需之文件審查及債務人及連帶保證人之對保程序後即予以
    放款。其中原告部份之對保部份，由於原告當時人在新莊的
    省立台北醫院(即行政院衛生署台北醫院)，被告之授信人員
    王淑芬遂親自到醫院進行對保，由於原告係遲至96年4月始
    為宣告禁治產之戶籍登記，因此93年11月對保當時之戶籍謄
    本並無相關登記事項，此外對保程序中原告均正常應答，表
    達能力無問題，且原告親自於貸款契約書簽署用印，筆跡端
    正流暢，毫無異狀，93年12月17日之抵押權設定契約書亦蓋
    用原告之印鑑，被告公司之覆核人員王一智亦撥打原告住家
    電話向原告進行照會無誤，此外於96年12月12日貸款契約變
    更同意書之簽名亦為原告本人所簽署，此可比對貸款契約書
    、貸款契約變更同意書之簽名可知，所有作業皆符合正常作
    業程序，原告於簽署貸款契約書及貸款契約變更同意書之時
    顯有識別能力，被告完全無從知悉原告受有禁治產宣告之情
    事。可知原告雖於93年2月25日受禁治產宣告，原告之法定
    代理人卻遲至96年4月27日始為禁治產宣告之登記，而原告
    於宣告禁治產當時，有識別能力，92年度禁字第210號及93
    年度監字第36號民事案卷中之訊問筆錄及精神鑑定報告書可
    證，其與陳鵬仁共同利用被告不知悉其宣告禁治產之情事而
    詐欺取得450萬元之貸款，並企圖以原告為無行為能力人作
    為免除清償責任及擔保責任之手段，原告行使權利，顯係以
    損害被告為主要目的，依民法第148條第1項之規定，原告應
    不受保護，抵押權之設定仍屬有效等語，資為抗辯。並聲明
    ：1.原告之訴駁回。2.如受不利判決，願供擔保請准宣告免
    為假執行。
二反訴部分：
  (一)反訴原告主張：反訴原告於辦理本件貸款案件時，悉依反訴
    原告之作業規定辦理，由於反訴被告係遲至96年4月始為宣
    告禁治產之戶籍登記，因此93年11月對保當時之戶籍謄本並
    無相關登記事項，此外對保程序中反訴被告均正常應答，表
    達能力無問題，且反訴被告親自簽署用印貸款契約書，筆跡
    之筆順流暢，毫無異狀，反訴原告之覆核人員王一智亦以撥
    打於反訴被告住家電話向反訴被告進行照會無誤，此外93年
    12月17日之抵押權設定契約書亦蓋用反訴被告之印鑑，而於
    96年12月12日貸款契約變更同意書之簽名亦為反訴被告本人
    所簽署，符合正常作業程序，反訴被告於簽署貸款契約書及
    貸款契約變更同意書時顯有識別能力，反訴原告完全無從知
    悉反訴被告受有禁治產宣告之情事。另由反訴被告戶籍謄本
    記事欄記載：「93年2月25日法院宣告禁治產由陳清池陳秀
    鳳監護96年4月27日申登」顯見反訴被告之法定代理人於93
    年2月25日已知悉反訴被告受禁治產宣告，卻遲至96年4月27
    日（即受禁治產宣告3年後）始為禁治產登記，足證反訴被
    告及其法定代理人顯有惡意。且反訴被告於有識別能力之際
    ，與陳鵬仁共同以詐術利用反訴原告不知悉反訴被告宣告禁
    治產之情事而使反訴原告陷於錯誤以為有反訴被告可資清償
    以及有系爭不動產足資借款之擔保而提供450萬元之貸款，
    致使反訴原告受有450萬元之損害，因此反訴被告之法定代
    理人以其為無行為能力人作為免除清償責任及擔保責任之手
    段，足證反訴被告確有故意或過失以不法之行為，致生反訴
    原告發生450萬元之損害，依民法第184條第1項、第187條第
    1項規定，反訴被告與其法定代理人對反訴原告應負連帶賠
    償責任；且本訴之借款債務及抵押權債務若不存在，反訴被
    告自反訴原告所取得450萬元係無法律上之原因而受有利益
    ，致反訴原告受有損害，依民法第179條第1項規定應返還反
    訴原告。並聲明：1.反訴被告應給付反訴原告450萬元及自
    起訴狀繕本送達翌日起至清償日止按年利率5%計算之利息；
    2.願供擔保，請准宣告假執行。
  (二)反訴被告則以：反訴被告於93年2月25日經法院以92禁字第
    210號裁定宣告為禁治產人，法院於93年2月27日發函予中山
    戶政事務所告知反訴被告已是禁治產人，要求為監護人之登
    記，中山戶政事務所得知後立即註記反訴被告為禁治產人，
    但反訴被告之法定代理人從未接獲中山事務所或法院函文通
    知要作法定監護人登記，待96年政府實施換發新身分證制度
    ，反訴被告之法定代理人代理反訴被告申請換發新身分證時
    ，中山戶政事務承辦人員始告知需登記法定監護人之事實，
    從而於96年4月27日始為法定監護人之登記，並同時完成禁
    治產登記，對於遲至96年4月27日始為禁治產登記並無故意
    或過失；況反訴原告至戶政事務所辦理系爭不動產本金最高
    限額抵押權設定相關登記時，均未向戶政事務所申請反訴被
    告之戶籍謄本及印鑑證明，否則便可知反訴被告業於93年2
    月25日受禁治產宣告，並由中山戶政事務所註記在案。再者
    反訴被告於91年8月29日因腦溢血中風，認知功能嚴重受損
    ，同年9月作氣切手術，根本無法言語，故反訴被告不可能
    跟陳鵬仁共同向反訴原告借款，亦無詐欺情事，原告之法定
    代理人陳清池、陳秀鳳並不知上開抵押權設定登記乙事，且
    系爭不動產抵押權設定契約書亦無法定代理人簽名同意，從
    而反訴被告及其法定代理人並無故意或過失不法之行為，致
    生反訴原告受有450萬元之損害情事。且依反訴原告之陳鵬
    仁個人戶授信案新增貸簽報書，可知反訴原告內部是認定陳
    鵬仁之信用是大於房產擔保，是反訴被告並不需利用不動產
    擔保來詐欺反訴原告。另關於93年12月1日之貸款契約書、
    96年12月12日貸款契約變更同意書上反訴被告之簽名，反訴
    被告均否認其真正；另93年12月1日之貸款契約書、17日之
    抵押權設定契約書上反訴被告之印章均非反訴被告之印鑑章
    。而本件450萬元借款係匯入陳鴻仁於被告新生分行帳號
    000-000000000號帳戶內，反訴被告並非受益人，自無不當
    得利等語，資為抗辯。並聲明：1.駁回反訴原告之訴及其假
    執行之聲請；2.如受不利判決，願供擔保，請准宣告免為假
    執行。
三按「確認法律關係之訴，非原告有即受確認判決之法律上利益
  者，不得提起之」，民事訴訟法第247條第1項前段定有明文；
  又「所謂即受確認判決法律上利益，係指因法律關係之存否不
  明確，致原告在私法上之地位有受侵害之危險，而此項危險得
  以對於被告之確認判決除去之者而言」，有最高法院42年台上
  字第1031號判例意旨足參。本件原告起訴主張：原告係坐落臺
  北市○○區○○段四小段124地號、716建號不動產之所有權人
  ，被告於93年12月17日以系爭不動產擔保原告及陳鵬仁對被告
  債務之清償，嗣陳鵬仁以原告為連帶保證人向被告借款450萬
  元，然原告已於93年2月25日經法院裁定宣告為禁治產人，原
  告之法定代理人陳清池、陳秀鳳並不知上開抵押權設定登記乙
  事，且系爭不動產抵押權設定契約書亦無法定代理人簽名同意
  ，是原告就系爭不動產抵押權之設定及其所擔保之債權均屬無
  效，而聲明系爭不動產之抵押權及其所擔保之債權均不存在，
  被告並應將該抵押權設定登記塗銷等情，為被告所否認，並抗
  辯稱：原告雖於93年2月25日受禁治產宣告，原告之法定代理
  人卻遲至96年4月27日始為禁治產宣告之登記，被告之授信人
  員王淑芬於93年11月對保程序中，原告均正常應答，表達能力
  無問題，且原告親自於貸款契約書筆跡端正流暢，毫無異狀，
  93年12月17日之抵押權設定契約書亦蓋用原告之印鑑，原告於
  簽署貸款契約書及貸款契約變更同意書之時顯有識別能力，原
  告與陳鵬仁共同利用被告不知悉其宣告禁治產之情事而詐欺取
  得450萬元之貸款，並企圖以原告為無行為能力人作為免除清
  償責任及擔保責任之手段，原告行使權利，顯係以損害被告為
  主要目的，原告應不受保護，抵押權之設定等仍屬有效等語。
  從而，系爭不動產所示本金最高限額抵押權及其所擔保之債權
  於兩造間是否有效存在，即屬不明確，有致原告在私法上之地
  位受侵害之危險，而此項危險得以確認判決除去，故原告主張
  其就本件確認訴訟有請求確認之法律上利益，自屬有據，合先
  敘明。
四兩造不爭執事項：
  (一)原告於93年2月25日經本院以92年度禁字第210號民事裁定宣
    告為禁治產人(裁定影本見本院卷第92頁)，本院並於93年2
    月27日發函予台北市中山戶政事務所要求為監護人之登記(
    本院函影本見本院卷第27頁)，台北市中山區戶政事務所於
    93 年3月3日收文，在其個人資料之特殊註記項下註記受禁
    治產宣告，並登載來文日期文號，復於93年3月4日發文通知
    陳宏淨之配偶郭美娜提憑台北地方法院民事裁定書及身分證
    等相關證件至戶所辦理監護登記(台北市中山區戶政事務所
    函及其附件見本院卷第30-33頁)，後原告之父母陳清池、陳
    秀鳳於96年4月27日向台北市中山區戶政事務所登記(戶籍謄
    本影本見98年審訴字第5168號卷第8頁)。
  (二)系爭房地自68年2月起即登記為原告所有迄今，於93年12月
    17日設定登記本金最高限額抵押權540萬元予被告，擔保原
    告及陳鵬仁(原告之子)對被告債務之清償，存續期間自93年
    12月17日起至123年12月16日止，債務清償期依照各個債務
    契約所定清償日期(土地及建物謄本影本見98年審訴字第516
    8號卷第10-13頁、他項權利證明書及抵押權設定契約書影本
    見98年審訴字第5168號卷第14-16頁)。嗣陳鵬仁以原告為連
    帶保證人向被告借款450萬元，約定動用期間自93年12月22
    日起至113年12月22日止(貸款契約書見98年審訴字第5168號
    卷第17-21頁)。96年12月12日陳鵬仁以原告為保證人簽訂貸
    款契約變更同意書(貸款契約變更同意書見98年審訴字第516
    8號卷第22-23頁)。並有以陳鵬仁及原告為發票人、發票日
    93年12月1日、面額新台幣450萬元、到期日97年7月22日之
    本票1紙(本票影本見98年審訴字第5168號卷第24頁)。所有
    抵押權及債權文件就原告部分均未經法定代理人代為或代受
    意思表示。
  (三)被告曾持前揭原告與陳鵬仁為共同發票人、面額450萬元之
    本票向法院聲請本票裁定，於97年12月8日經臺灣板橋地方
    法院以97年度票字第10867號裁定准予強制執行，後經臺灣
    板橋地方法院以98年度抗字第48號裁定予以廢棄(臺灣板橋
    地方法院98年度抗字第48號裁定見98年審訴字第5168號卷第
    25-27頁)。
  (四)被告曾就系爭不動產聲請拍賣抵押物，經本院97年度審拍字
    第172號、98年度司拍更一字第10號、98年度審抗字第182號
    裁定之結果，將被告之聲請駁回(98年度審抗字第182號裁定
    見98年審訴字第5168號卷第87-88頁)。
  (五)被告曾以原告為陳鵬仁向被告借款之連帶保證人，而請求原
    告清償借款，經法院判決駁回原告之訴確定(99訴966號判決
    見本院卷第100-102頁)。
五本件爭點(兩造同意筆錄見98年審訴字第5168號卷第62頁)：
  (一)原告與被告成立借貸及連帶保證契約時，被告是否不知原告
    已受禁治產宣告？如不知時，是否得援引民法第148條第1項
    規定，認原告不應受保護，致使系爭抵押權設定仍屬有效？
  (二)反訴被告與反訴原告簽訂契約時，是否仍有識別能力，卻利
    用反訴原告不知悉反訴被告宣告禁治產之情事，而詐欺450
    萬元之貸款，而應負擔損害賠償責任？
  (三)若兩造間之借款債務及抵押債務不存在時，反訴被告自反訴
    原告處取得450萬元之款項是否無法律上原因而受有利益，
    致使反訴被告得依據民法第179條第1項請求返還？
六原告與被告成立借貸及連帶保證契約時，被告是否不知原告已
  受禁治產宣告？如不知時，是否得援引民法第148條第1項規定
  ，認原告不應受保護，致使系爭抵押權設定仍屬有效？
  (一)97年5月2日前之民法第14條第1項規定：「對於心神喪失或
    精神耗弱致不能處理自己事務者，法院得因本人、配偶、最
    近親屬二人或檢察官之聲請，宣告禁治產」第15條規定：「
    禁治產人，無行為能力」，嗣該等規定於97年5月2日修正為
    ：「對於因精神障礙或其他心智缺陷，致不能為意思表示或
    受意思表示，或不能辨識其意思表示之效果者，法院得因本
    人、配偶、四親等內之親屬、最近1年有同居事實之其他親
    屬、檢察官、主管機關或社會福利機構之聲請，為監護之宣
    告」、「受監護宣告之人，無行為能力」；又民法總則施行
    法第4條第2項、第4條之1、第4條之2分別規定：「民法總則
    中華民國97年5月2日修正之條文施行前，已為禁治產宣告者
    ，視為已為監護宣告，並於修正施行後，適用修正後之規定
    」、「民法規定之禁治產或禁治產人，自民法總則中華民國
    97年5月2日修正之條文施行後，一律改稱為監護或受監護宣
    告之人」、「中華民國97年5月2日修正之民法總則第14條至
    第15條之2之規定，自公布後1年6個月施行」。而前開修正
    後民法第14條至第15條之2之規定，業於97年5月23日公布，
    並於98年11月23日施行，是在此日前受禁治產宣告之人，視
    為已為監護宣告，並應改稱為受監護宣告人。民法75條前段
    規定：「無行為能力人之意思表示，無效。」第76條規定：
    「無行為能力人由法定代理人代為意思表示，並代受意思表
    示。」原告業於93年2月25日經本院以92年度禁字第210號裁
    定宣告為禁治產人，本院並已通報臺北市中山區戶政事務所
    為禁治產註記，該所於同年3月3日在被告之戶籍資料上為此
    註記(本院函影本見本院卷第27頁、台北市中山區戶政事務
    所函及其附件見本院卷第30-33頁)，已如前述，揆諸前開說
    明，被告為受監護宣告人，依法無行為能力，其所為之意思
    表示無效，應由其法定代理人即其監護人代為或代受意思表
    示。
  (二)被告抗辯：陳鵬仁於93年底曾邀同被告為連帶保證人，向被
    告借款450萬元，並由被告提供系爭房地為擔保，予其設定
    擔保金額為540萬元之本金最高限額抵押權；嗣針對前開借
    款，陳鵬仁、原告、被告在97年1月協商變更借款條件，將
    該筆借款變更為3筆金額各為376萬元、25萬元、45萬元之長
    期及中期擔保借款等語，有貸款契約書、貸款變更同意書、
    本票在卷可稽（貸款契約書見98年審訴字第5168號卷第17-2
    1頁、貸款契約變更同意書見98年審訴字第5168號卷第22-23
    頁、本票影本見98年審訴字第5168號卷第24頁)。然原告之
    訴訟代理人否認該等文件上「陳宏淨」之簽名及印文之真正
    ，是原告是否曾向被告為締結各項契約或簽發本票之意思表
    示，尚非無疑。縱認該等簽名確實係原告親為，其在各契約
    書及本票上簽名，乃表明與被告締結抵押權設定契約、連帶
    保證契約、簽發本票之意，惟所有抵押權及債權文件就原告
    部分均未經法定代理人代為或代受意思表示，則在原告與被
    告為上開法律行為時，原告為受監護宣告人，其所為意思表
    示無效。從而，原告請求確認被告就系爭不動產之本金最高
    限額540萬元之抵押權及其所擔保之債權均不存在，並請求
    被告將前項抵押權設定登記塗銷，為有理由。至原告請求撤
    銷98年度司執字第73820號強制執行程序部分，由於本院於
    99年4月22日以98年度司執字第73820號裁定以國泰世華銀行
    未對陳宏淨取得確定之支付命令而認對陳宏淨之聲請不合法
    ，將國泰世華銀行對陳宏淨之強制執行聲請駁回(見98年度
    司執字第73820號卷)，故原告請求撤銷該強制執行程序，為
    無理由。
  (三)民法關於行為能力之制度，依民法第12條、第13條、第75條
    前段、第77條、第78條、第79條規定，原則上以年齡為基礎
    而區別行為能力之有無，另於民法第14條、第15條設監護(
    禁治產)制度，並於第75條後段例外規定雖非無行為能力人
    ，而其意思表示係在無意識或精神錯亂中所為者，亦屬無效
    。由以上立法制度可知，在成年人受監護(禁治產)宣告或於
    行為時陷於無意識或精神錯亂時，立法者較側重保護無行為
    能力人。民法第15條97年5月23日修正立法理由二：「按外
    國立法例，雖有將成年受監護人之法律行為，規定為得撤銷
    者(例如日本民法第9條)，亦即受監護宣告之人不因監護宣
    告而完全喪失行為能力，惟因本法有關行為能力制度，係採
    完全行為能力、限制行為能力及無行為能力三級制；而禁治
    產人，係屬無行為能力，其所為行為無效。此一制度業已施
    行多年，且為一般民眾普遍接受，為避免修正後變動過大，
    社會無法適應，爰仍規定受監護宣告之人，無行為能力。」
    本件原告於93年2月25日經本院以92年度禁字第210號民事裁
    定宣告為禁治產人，該裁定理由二記載：「本院審驗相對人
    陳宏淨之心神狀況，並採用亞東紀念醫院施佳佐醫師診斷之
    意見，認陳宏淨認知功能有重度損害，已達心神喪失致不能
    處理自己事務之程度，爰宣告為禁治產人。」(裁定影本見
    本院卷第92頁)亞東紀念醫院施佳佐醫師出具之精神鑑定報
    告書記載：「．．．三檢查結果：1.身體狀況：坐輪椅，左
    側肢體癱無力，肌肉微萎縮，大小便失禁並包尿布。2.精神
    狀態：意識清醒，無自發言詞，被動答話，可回答自己的名
    字、年齡及所在位置，但對時定向力缺失，在詢問家屬為誰
    時，認看護為老婆，視妹妹為女兒。兩次問陳員有無兒女，
    第1次回答有4子，第2次回答3子，前後答案不一致，可見近
    事記憶喪失，長期記憶剩殘缺片段，並有明顯虛談現象，要
    求算數100-7等於多少，陳員答93，再減7，回答為87(錯誤)
    ，再減7，回答為90(錯誤)，顯見其注意力短暫，算數能力
    喪失；問陳員較複雜的問句，如：現在失火了，怎麼辦？無
    法做適當答覆，顯示明認知理解力缺失，判斷力喪失；另外
    在會談中，陳員不定時會出現突然哭泣情形，顯見其情緒處
    理能力退化。四結論：綜合以上所述，陳員因腦傷後遺症，
    目前側肢體偏癱，肌肉微萎縮，活動受限，大小便失禁，語
    言理解表達能力缺損，記憶力重度喪失，近事記憶全失，長
    期記憶僅存殘缺片段，判斷力喪失，對親人認知功能出現障
    礙，大小便失禁，自我照顧能力喪失，需完全依賴他人養護
    ，臨床診斷為重度失智症，其精神狀態已達心神喪失之程度
    ，無自理個人事務之能力。」(精神鑑定報告書見本院卷第
    91頁反面)原告經法院審驗原告之心神狀況，並經精神科醫
    師診斷其精神狀態已達心神喪失之程度，而為禁治產宣告。
    原告經監護(禁治產)宣告，依現行法律明文規定，屬無行為
    能力人，其所為之法律行為無效。
  (四)至被告抗辯：對保程序中原告均正常應答，表達能力無問題
    ，且原告親自於貸款契約書簽署用印，筆跡端正流暢，毫無
    異狀，原告有識別能力，陳鵬仁與原告共同以原告為無行為
    能力人作為免除清償責任及擔保責任之手段，援引民法第
    148條第1項規定認原告不應受保護，系爭抵押權設定仍屬有
    效云云，並以被告員工即系爭貸款對保人王淑芬之證述為據
    。經查：王淑芬到場證稱：「(你與陳宏淨如何溝通？)原則
    上陳先生都會用嘴巴發出聲音應答，因為我想再次確認意思
    表示，所以與陳宏淨先生溝通用點頭、搖頭再次確認，就是
    用這種方式溝通。(你有沒有發現陳宏淨無意識的點頭、搖
    頭或發出聲音？)沒有，我只有在問他時他才會有點頭、搖
    頭，其他時候不會有。(你是否有向陳宏淨告知並說明擔任
    系爭貸款案之連帶保證人之事實？)有，在到醫院對保、簽
    署文件前都跟他說明，他點頭表示同意時，我才請他簽名。
    (你一直說陳宏淨都可以跟你立即應答，請問他講些什麼？)
    因為他是保證人，我只會就他保證人的責任業務作說明，我
    只跟陳宏淨對保一次。(你跟陳宏淨對保時，陳宏淨有發出
    什麼聲音？)他有發出聲音，但我聽不清楚他在講什麼話。(
    陳宏淨聽懂你在跟他講什麼嗎？)我有跟陳宏淨談貸款的相
    關事宜，如果陳宏淨聽不懂，他應該會用搖頭來表示，但他
    都是用點頭、搖頭意思表示。」(筆錄見本院卷第98-99頁)
    核與前揭精神鑑定報告所載：「意識清醒，無自發言詞，被
    動答話」相符，然無從因此即認為原告精神狀態正常。因依
    鑑定報告所載，原告「語言理解表達能力缺損，記憶力重度
    喪失，近事記憶全失，長期記憶僅存殘缺片段，判斷力喪失
    ，對親人認知功能出現障礙．．．，臨床診斷為重度失智症
    ，其精神狀態已達心神喪失之程度，無自理個人事務之能力
    。」尚難因原告意識清醒、無自發言語、被動答話，即認原
    告有識別能力。民法第148條第1項規定：「權利之行使，不
    得違反公共利益，或以損害他人為主要目的。」其立法理由
    ：「謹按權利人於法律限制內，雖得自由行使其權利，然其
    目的，要以保護自己之利益為必要，若專以損害他人利益為
    目的者，其權利之行使，實為不法行為，自為法所不許。此
    本條所由設也。」「一權利人於法律限制內，雖得自由行使
    其權利，惟不得違反公共利益，乃權利社會化之基本內涵。
    」由於我國立法在成年人受監護(禁治產)宣告時，立法者較
    側重保護無行為人，本件原告之精神狀況已達心神喪失之程
    度並經監護(禁治產)宣告，依現行法律明文規定，屬無行為
    能力人，其所為之法律行為無效，無從認為原告有以無行為
    能力人作為免除清償責任及擔保責任之手段，縱使兩造簽約
    時被告不知原告受禁治產宣告，被告亦不能援引民法第148
    條第1項規定認原告不應受保護、系爭抵押權設定仍屬有效
    。
七反訴被告與反訴原告簽訂契約時，是否仍有識別能力，卻利用
  反訴原告不知悉反訴被告宣告禁治產之情事，而詐欺450萬元
  之貸款，而應負擔損害賠償責任？
  (一)反訴原告主張：反訴被告戶籍謄本記事欄記載：「93年2月
    25日法院宣告禁治產由陳清池陳秀鳳監護96年4月27日申登
    」，顯見反訴被告之法定代理人於93年2月25日即已知悉反
    訴被告受禁治產宣告，卻遲至96年4月27日始為禁治產登記
    ，足證反訴被告及其法定代理人顯有惡意；且反訴被告於有
    識別能力之際，與陳鵬仁共同以詐術利用反訴原告不知悉反
    訴被告宣告禁治產之情事而使反訴原告陷於錯誤以為有反訴
    被告可資清償以及有系爭不動產足資借款之擔保而提供450
    萬元之貸款，致使反訴原告受有450萬元之損害，因此反訴
    被告之法定代理人以其為無行為能力人作為免除清償責任及
    擔保責任之手段，足證反訴被告確有故意或過失以不法之行
    為，致生反訴原告發生450萬元之損害，依民法第184條第1
    項、第187條第1項規定，反訴被告與其法定代理人對反訴原
    告應負連帶賠償責任等語。
  (二)反訴被告辯以：反訴被告之法定代理人從未接獲戶政事務所
    或法院函文通知要作法定監護人登記，待96年政府實施換發
    新身分證時，中山戶政事務承辦人員始告知需登記法定監護
    人之事實，從而於96年4月27日始為法定監護人之登記，並
    同時完成禁治產登記，對於遲至96年4月27日始為禁治產登
    記並無故意或過失，況反訴原告未曾向戶政事務所申請反訴
    被告之戶籍謄本及印鑑證明；反訴被告於91年8月29日因腦
    溢血中風，認知功能嚴重受損，同年9月作氣切手術，根本
    無法言語，故反訴被告不可能跟陳鵬仁共同向反訴原告借款
    ，亦無詐欺情事，原告之法定代理人陳清池、陳秀鳳並不知
    上開抵押權設定登記乙事，從而反訴被告及其法定代理人並
    無故意或過失不法之行為致生反訴原告受有450萬元之損害
    情事等語。
  (三)民法第184條第1項規定：「因故意或過失，不法侵害他人之
    權利者，負損害賠償責任。故意以背於善良風俗之方法，加
    損害於他人者亦同。」民法第187條第1項規定：「無行為能
    力人或限制行為能力人，不法侵害他人之權利者，以行為時
    有識別能力為限，與其法定代理人連帶負損害賠償責任。行
    為時無識別能力者，由其法定代理人負損害賠償責任。」本
    件原告經法院審驗原告之心神狀況，並經精神科醫師診斷其
    精神狀態已達心神喪失之程度，而為禁治產宣告(92年度禁
    字第210號裁定見本院卷第92頁)。反訴原告對保人員王淑芬
    雖到場證稱：對保時原告會用嘴巴發出聲音應答，以點頭、
    搖頭確認等語(筆錄見本院卷第98-99頁)然依精神鑑定報告
    記載：原告「語言理解表達能力缺損，記憶力重度喪失，近
    事記憶全失，長期記憶僅存殘缺片段，判斷力喪失，對親人
    認知功能出現障礙．．．，臨床診斷為重度失智症，其精神
    狀態已達心神喪失之程度，無自理個人事務之能力。」(精
    神鑑定報告影本見本院卷第91頁反面)尚難因原告「意識清
    醒、無自發言語、被動答話」，即認原告有識別能力，均已
    如前述。由於我國立法在成年人受監護(禁治產)宣告時，立
    法者較側重保護無行為人，本件原告之精神狀況已達心神喪
    失之程度並經監護(禁治產)宣告，依現行法律明文規定，屬
    無行為能力人，其所為之法律行為無效。反訴原告之訴訟代
    理人否認抵押權設定契約書、貸款契約書、貸款變更同意書
    、本票上「陳宏淨」之簽名及印文之真正，是反訴被告是否
    曾向反訴原告為締結各項契約或簽發本票之意思表示，尚非
    無疑。縱認該等簽名確實係反訴被告所親為，其在各文件上
    簽名，乃表明與反訴原告締結抵押權設定契約、連帶保證契
    約、簽發本票之意，惟所有抵押權及債權文件就反訴被告部
    分均未經法定代理人代為或代受意思表示，則在反訴原告與
    反訴被告為上開法律行為時，反訴被告為受監護宣告人，並
    無證據足證其與反訴原告締結契約時有識別能力，故反訴原
    告主張反訴被告於締約時有識別能力，而依民法第184條第
    1項、第187條第1項之規定請求反訴被告賠償損害，並無理
    由。
  (四)反訴被告業於93年2月25日經本院以92年度禁字第210號裁定
    宣告為禁治產人，本院並已通報臺北市中山區戶政事務所為
    禁治產註記，該所於93年3月3日在被告之戶籍資料上為此註
    記(本院函影本見本院卷第27頁、台北市中山區戶政事務所
    函及其附件見本院卷第30-33頁)，已如前述，反訴被告之法
    定代理人雖於96年4月27日始為法定監護人之登記，並同時
    完成禁治產登記，然反訴原告未曾向戶政事務所申請反訴被
    告之戶籍謄本，難認監護(禁治產)登記與反訴原告之抵押貸
    款有因果關係。
八若兩造間之借款債務及抵押債務不存在時，反訴被告自反訴原
  告處取得450萬元之款項是否無法律上原因而受有利益，致使
  反訴被告得依據民法第179條第1項請求返還？
  (一)反訴原告主張：本訴之借款債務及抵押權債務若不存在，反
    訴被告自反訴原告所取得450萬元係無法律上之原因而受有
    利益，致反訴原告受有損害，依民法第179條第1項規定應返
    還反訴原告。反訴被告則辯以：本件450萬元借款係匯入陳
    鴻仁於被告新生分行帳號000-000000000號帳戶內，反訴被
    告並非受益人，自無不當得利。
  (二)民法第179條規定：「無法律上之原因而受利益，致他人受
    損害者，應返還其利益。雖有法律上之原因，而其後已不存
    在者，亦同。」依不當得利之法則請求返還不當得利，以無
    法律上之原因而受利益，致他人受有損害為其要件。本件反
    訴被告否認受有利益。經查：自貸款契約書觀之，反訴被告
    係擔任陳鵬仁向反訴原告借款之連帶保證人，陳鵬仁指定於
    反訴原告所開設之000-000000000授權帳戶內依約定方式分
    筆循環動用(貸款契約書影本見98年審訴字第5168號卷第17
    -21頁)，則反訴原告係撥款至陳鵬仁帳戶。此外，反訴原告
    未舉證證明反訴被告受有受利益，其請求反訴被告返還不當
    得利，為無理由。
九綜上所述，原告於93年2月25日經本院為監護(禁治產)宣告，
  系爭房地為原告所有，於93年12月17日設定登記本金最高限額
  抵押權540萬元予被告，擔保原告及陳鵬仁對被告債務之清償
  ，嗣陳鵬仁以原告為連帶保證人向被告借款450萬元，所有抵
  押權及債權文件就原告部分均未經法定代理人代為或代受意思
  表示。由於我國立法在成年人受監護(禁治產)宣告時，立法者
  較側重保護無行為人，原告之精神狀況已達心神喪失之程度並
  經監護(禁治產)宣告，依現行法律明文規定，屬無行為能力人
  ，其所為之法律行為無效。從而，原告請求確認被告就系爭不
  動產之本金最高限額540萬元之抵押權及其所擔保之債權均不
  存在，並請求被告將前項抵押權設定登記塗銷，為有理由，應
  予准許。至原告請求撤銷98年度司執字第73820號強制執行程
  序部分，由於本院於99年4月22日以98年度司執字第73820號裁
  定將國泰世華銀行對陳宏淨之強制執行聲請駁回，故原告請求
  撤銷該強制執行程序，為無理由，應予駁回。反訴被告與反訴
  原告簽訂契約時，並無識別能力，反訴原告主張反訴反訴被告
  詐欺450萬元之貸款應負擔損害賠償責任、反訴被告自反訴原
  告處取得450萬元之款項為不當得利，而請求反訴被告給付450
  萬元及利息，為無理由，應予駁回，反訴原告之訴既經駁回，
  其假執行之聲請即失所附麗，應併予駁回。
十兩造其餘之攻擊防禦方法及證據資料，經本院斟酌後，認為均
  不足以影響本判決之結果，自無一一詳予論述之必要，兩造所
  提證據調查之聲請，因本件事證已臻明確，亦無調查之必要，
  均附此敘明。
十一結論：本件原告之訴為一部有理由、一部無理由依民事訴訟法
  第79條，反訴原告之訴為無理由依民事訴訟法第78條，判決如
  主文。
中    華    民    國     100   年    1    月    31    日
                  民事第一庭    法  官  周美雲
以上正本係照原本作成。
如對本判決上訴，須於判決送達後20日內向本院提出上訴狀。如
委任律師提起上訴者，應一併繳納上訴審裁判費。
中    華    民    國     100   年    1    月    31    日
                                書記官  詹雪娥